【裁判字號】    90,台上,3899
【裁判日期】    900628
【裁判案由】    誣告等罪
【裁判全文】
最高法院刑事判決                                九十年度台上字第三八九九號
    上 訴 人
    即自訴人  林木水
    被    告  甲○○
右上訴人因自訴被告誣告等罪案件，不服台灣高等法院中華民國八十七年四月二十日
第二審判決（八十七年度上訴字第七八○號，自訴案號：台灣宜蘭地方法院八十六年
度自字第二號），提起上訴，本院判決如左：
    主  文
原判決撤銷，發回台灣高等法院。
    理  由
本件原判決以自訴意旨略以：被告甲○○原住宜蘭縣五結鄉○○路二十九號，明知上
開房屋經整編後門牌號碼應係宜蘭縣五結鄉○○○路十四號，竟向戶政及稅捐稽徵機
關申報為同鄉○○○路三號，而使公務員登載在其職務上所掌屬公文書之戶籍謄本及
房屋稅單上，且明知門牌號碼宜蘭縣五結鄉○○村○○○路三號房屋非其所有，而孝
威東路三號房屋後方附連主建物之雞舍係上訴人即自訴人父親林阿樹於民國七十八年
所建造，嗣因房屋重建為利通行，由林阿樹於八十五年二月五日中午敲毀回復原狀，
並非上訴人所拆除，竟持上開登載不實之房屋稅單及戶籍謄本主張孝威東路三號房屋
係其所有而向宜蘭縣警察局羅東分局對上訴人提出毀損告訴，誣告上訴人毀損上開雞
舍。又上訴人為坐落宜蘭縣五結鄉○○段二一七之五地號土地所有人之一，上開土地
於重劃前為宜蘭縣五結鄉○○○段三十三地號土地，原係福德祠所有，於四十二年九
月一日由上訴人祖父林阿鑑放領取得所有權，被告父親林阿大向福德祠承租之土地並
未包括五結鄉○○段二一七之五地號土地，被告竟於八十五年二月八日，擅自在上開
土地上興建建物，上訴人乃依法訴請被告拆除地上建物，將土地返還上訴人，詎被告
於上開民事事件審理中，提出載有「林阿大厝地四厘二毛……共在林阿魽在內」內容
之福德祠租簿，該租簿記載之林阿魽與上訴人祖父林阿  （鑑）之姓名不符，且未記
載地號，顯然係事後另行偽造添加，被告明知上開租簿之內容不實，竟持以行使，致
台灣宜蘭地方法院以上開偽造之收租簿內容認定二一七之五地號在林阿大承租範圍內
，而於八十六年三月三日以八十五年度羅簡字第一一七號民事判決上訴人敗訴，因認
被告涉犯刑法第一百六十九條第一項、第二百十六條、第二百十條、第二百十四條之
罪嫌云云。經審理結果，以查無證據足以證明被告犯罪，因而維持第一審諭知被告無
罪之判決，駁回上訴人在第二審之上訴，固非無見。
惟查(一)、審理事實之法院，本乎發見實質的真實之本旨，對於案內一切與罪名之成否
、論罪科刑有關之證據，除認為不必要者外，均應詳為調查，然後基於調查所得之心
證以為判斷事實之基礎。故證據雖已調查，若尚有其他必要部分並未調查，即與證據
未經調查無異，如遽行判決，仍難謂無刑事訴訟法第三百七十九條第十款所稱應於審
判期日調查之證據，而未予調查之違法。原審採信被告所辯門牌號碼宜蘭縣五結鄉○
○○路三號房屋係伊父親林阿大所建造，並未誣告上訴人，租簿之記載為真正之辯解
，而為被告有利之認定。然卷查上訴人於原審上訴狀一再陳稱被告原住宜蘭縣五結鄉
○○路二十九號房屋，該門牌經整編後應為同鄉○○○路十四號，不應為孝威東路三
號，當時四川路二十九號房屋尚有林大松、林光夫設籍，其等門牌經整編後為孝威東
路十四號，被告明知孝威東路三號房屋及其附連之建物即雞舍均係上訴人父親林阿樹
於七十八年所建，並由林阿樹於八十五年二月五日敲毀，並非上訴人所拆，被告顯係
誣告等語，原審未向戶政機關查明林大松、林光夫是否原設籍四川路二十九號，經整
編後為孝威東路十四號？何以被告父親林阿大部分門牌整編後為孝威東路三號？遽以
被告父親林阿大設籍孝威東路三號及房屋稅籍登記表記載該住址，即認定孝威東路三
號房屋及其附連之建物為被告所有，而為被告有利之認定，尚有應於審判期日調查之
證據而未予調查之違法。(二)、上訴人於原審上訴狀主張被告於第一審法院八十五年度
羅簡字第一一七號拆屋還地民事事件中所提福德祠租簿上「林阿大厝厝地」內容及其
上之印章均為虛偽。上訴人於另案原審法院八十七年度再字第六三號拆屋還地民事事
件中更主張原判決係依三十八年十二月福德祠租簿之記載，認定被告就上揭土地有不
定期租賃關係存在，茲據被告交出該租簿全本影本，自三十五年至三十八年初，承租
人姓名均載林阿鑑，且經監察役員及幹事部員蓋章承認。而系爭三十八年十二月租簿
，則記載承租人為「林阿魽」，復未經監察役員或幹事部員蓋章，顯係偽造等情，並
提出本院八十九年度台上字第一六號民事判決影本在卷。原審對於上揭租簿未予審認
調查，遽認被告所提出租簿並非偽造，亦有可議。(三)、上訴人於原審具狀請求傳訊證
人黃正慶、鐘文傑、游浴德證明被告有誣告情事（待證事項詳第一審八十六年十二月
十五日狀，見原審卷第四八、四九頁，第一審卷第二二七、二二八頁），原審對於上
揭重要證人未予傳訊，亦未說明不予傳訊之理由，自有理由不備之違法。上訴意旨指
摘原判決不當，為有理由，應認有發回更審之原因。又誣告、行使偽造私文書部分既
經發回，與之有牽連關係之使公務員登載不實文書部分亦應一併發回。
據上論結，應依刑事訴訟法第三百九十七條、第四百零一條，判決如主文。
中      華      民      國     九十     年      六      月    二十八    日
                              最高法院刑事第三庭
                                  審判長法官  陳  錫  奎
                                        法官  洪  清  江
                                        法官  李  伯  道
                                        法官  呂  丹  玉
                                        法官  洪  佳  濱
      右正本證明與原本無異
                                              書  記  官
中      華      民      國     九十     年      七      月      四      日


司法院資訊處製作；財團法人民間司法改革基金會備份。
